臺灣臺南地方法院民事判決　　　　　　　 94年度訴字第124號
原　　　告　乙○○
被　　　告　台南縣永康市農會
　　　　　　　　　　　號
法定代理人　丙○○
訴訟代理人　甲○○
上列當事人間請求分配表異議之訴事件，經本院於民國94年5月
2日言詞辯論終結，判決如下：
    主  文
原告之訴駁回。
訴訟費用由原告負擔。
    事實及理由
一、本件原告起訴主張：
（一）坐落臺南縣永康市○○段1728之2地號、地目建、面積507
      平方公尺、應有部分全部；同段1728之5地號、地目建、
      面積1平方公尺土地、應有部分全部；同段3585地號、地
      目田、面積2061平方公尺、應有部分1000分之983；同段
      3585之5地號、地目田、面積333平方公尺、應有部分10
      分之9；同段3585之6地號、地目田、面積568平方公尺、
      應有部分全部（以下簡稱為「1728之2」、「1728之5」、
      「3585」、「3585之5」、「3585之6」地號土地），為原
      告所有（其中3585之6地號土地嗣後原告已經出售他人）
      。
（二）原告前曾提供1728之2、1728之5地號二筆土地為擔保，於
      84 年12月28日為原告設定擔保本金最高限額新臺幣（下
      同）6,000,000元之第一順位抵押權，於85年5月30日向原
      告借款5,000,000元，約定利息按原告基本放款利率加年
      息百分之1點6計算，並隨同調整，逾期付息或到期未履行
      債務時，除按放款利率付息外，自逾期之日起六個月以內
      加放款利率百分之十，逾期六個月以上者，超過六個月部
      分加放款利率百分之二十計付違約金（以下簡稱系爭
      5,000,00 0元借款）。
（三）嗣因景氣低迷，被告以上開二筆土地不足清償為由，要求
      原告再提供3585、3585之5地號二筆土地設定擔保本金3,0
      00,000元之抵押權予被告，兩造於92年4月29日簽立契約
      書，並經鈞院所屬民間公證人梁陽昇以92年度南院民公昇
      字第93號公證書公證在案。兩造於簽立上開契約書時，於
      契約書第二條約定，被告同意撤銷3585、3585之5、3585
      之6地號三筆土地之查封登記，原告同意提供3585、3585
      之5地號二筆土地予被告設定擔保本金3,000,000元抵押權
      登記，清償期限二年，前述5,000,000元、3,000,000元借
      款均不計算利息及違約金，被告同意於二年內（即94年4
      月29日以前）不拍賣1728之2、1728之5、3585、3585之5
      地號四筆土地。
（四）詎被告竟違背契約書約定二年內不拍賣1728之2、1728之5
      、3585、3585之5地號土地之約定，於93年3月2日具狀聲
      請強制執行即鈞院93年度執字第8209號給付借款強制執行
      事件，查封拍賣原告所有1728之2、1728之5地號二筆土地
      ，於公告應買程序中經訴外人陳雅、李麗琴共同聲明承
      買而拍定，致賤賣上開1728之2、1728之5地號土地，造成
      原告重大損失，嗣鈞院於93年12月15日製作完成如附表所
      示之分配表，其中被告之第一順位抵押權所擔保借款5,00
      0,000元，其利息部分受分配1,752,104元，違約金部分受
      分配320,148元，合計2,072, 252元。
（五）查兩造既於92年4月29日簽立切結書時約定，就5,000,000
      元、3,000,000元借款均不計算利息及違約金，則該分配
      金額中之被告第一順位抵押債權之利息及違約金，自應予
      以剔除，經原告於93年12月27日具狀就該分配表聲明異議
      ，被告為反對之陳述，爰依強制執行法第41條第1項前段
      規定，提起分配表異議之訴等情。並聲明：鈞院93年度執
      字第8209號聲請給付借款強制執行事件，於93年12月15日
      所作成如附表所示之分配表中，被告第一順位抵押債權，
      所受分配利息1,752,104元，及違約金320,148元，應予剔
      除，不列入分配。
二、被告則以：
（一）系爭5,000,000元借款，原告就90年1月30日到期之款項即
      未依約清償，利息僅繳納至89年12月29日止，約定利率為
      年息百分之9點75，經被告聲請鈞院對原告及連帶保證人
      即訴外人陳建隆核發90年度促字第30695號支付命令，原
      告及訴外人陳建隆並未異議，上開支付命令已告確定，原
      告及訴外人陳建隆依上開確定支付命令記載，應連帶給付
      被告5,000,000元，及自89年12月30日起至清償日止，按
      年息百分之9點75計算之利息，暨自90年1月30日起至清償
      日止，在六個月以內者，按上開利率百分之十，超過六個
      月者，按上開利率百分之二十計算之違約金，並連帶賠償
      程序費用149元。
（二）經原告以上開鈞院90年度促字第30695號確定支付命令為
      執行名義聲請鈞院91年度執字第9861號給付借款強制執行
      事件，查封拍賣原告抵押之1728之2、1728之5地號土地，
      因公告應買期限屆滿，無人應買，債權人（被告）亦未表
      示承受，拍賣無實益而視為撤回，經鈞院核發92年1月2日
      91南院鵬執當字第9861號債權憑證而結案。
（三）嗣於92年3月11日被告以上開債權憑證為執行名義，聲請
      鈞院92年度執字第9505號給付借款強制執行事件，聲請查
      封拍賣原告所有3585、3585之5、3585之6地號土地。原告
      因其中3585之6地號土地已出售他人及3585、3585之5地號
      土地有人擬購買為由，陳情要求願籌措100,000元清償被
      告，且言明願切結保證如3585、3585之5地號土地出售時
      ，願優先清償積欠被告之全部債務。
（四）被告因系爭5,000,000元借款供抵押擔保之1728之2、1728
      之5地號土地於鈞院91年度執字第9861號強制執行事件中
      ，公告應買結果無人應買，而公告應買之價格已使系爭5,
      000,000元借款不足受償，乃徵得原告同意由原告再提供
      所有3585、3585之5地號土地設定擔保本金3,000,00 0 元
      抵押權登記以增加系爭5,000,000元借款之擔保物，被告
      則同意撤回鈞院92年度執字第9505號強制執行事件，及同
      意所設定抵押之3,000,000元借款清償期限為二年，即二
      年內系爭5,000,0 00元借款如未全部清償完畢，則二年後
      被告可以聲請查封拍賣設定抵押之3585、3585之5地號土
      地，復因被告並未再借款3,000,000元予原告，就3585、3
      585之5地號土地設定3,000,000元之抵押權係為增加系爭
      5,000,000元借款之擔保，乃與原告約定抵押登記之3,000
      ,000 元借款不計算利息及違約金，兩造乃於92年4月29日
      簽立契約書及辦理公證。否認兩造當時約定系爭5,000,00
      0 元借款不計算利息及違約金，及二年內不拍賣1728之2
      、1728之5地號土地，原告本件訴訟自無理由等語，資為
      抗辯。並聲明：原告之訴駁回。
三、兩造不爭執之事實：
（一）坐落永康市○○段1728之2地號、應有部分全部；同段172
      8之5地號、應有部分全部；同段3585地號、應有部分1000
      分之983；同段3585之5地號、應有部分10分之9；同段358
      5之6地號、應有部分全部土地，為原告所有（其中3585之
      6地號土地嗣後原告已經出售他人），有土地登記謄本附
      於本院91年度執字第9861號、92年度執字第9505號、93年
      度執字第8209號執行卷宗可稽，經本院依職權調閱上開執
      行卷核閱無誤。
（二）原告前曾提供1728之2、1728之5地號二筆土地為擔保，於
      84 年12月28日為原告設定擔保本金最高限額6,000,000元
      之第一順位抵押權，於85年5月30日向原告借款5,000,000
      元，約定利息按原告基本放款利率加年息百分之1點6計算
      ，並隨同調整，逾期付息或到期未履行債務時，除按放款
      利率付息外，自逾期之日起六個月以內加放款利率百分之
      十，逾期六個月以上者，超過六個月部分加放款利率百分
      之二十計付違約金（即系爭5,000,000元借款），有被告
      所提出擔保放款借據、查詢單、土地登記謄本可考。
（三）系爭5,000,000元借款，原告就90年1月30日到期之款項即
      未依約清償，利息僅繳納至89年12月29日止，約定利率為
      年息百分之9點75，經被告聲請本院對原告及連帶保證人
      即訴外人陳建隆核發90年度促字第30695號支付命令，原
      告及訴外人陳建隆並未異議，上開支付命令已告確定，原
      告及訴外人陳建隆依上開確定支付命令記載，應連帶給付
      被告5,000,000元，及自89年12月30日起至清償日止，按
      年息百分之9點75計算之利息，暨自90年1月30日起至清償
      日止，在六個月以內者，按上開利率百分之十，超過六個
      月者，按上開利率百分之二十計算之違約金，並連帶賠償
      程序費用149元，有支付命令及確定證明書附於本院91年
      度執字第9861號執行卷宗可憑。
（四）經原告以上開本院90年度促字第30695號確定支付命令為
      執行名義聲請本院91年度執字第9861號給付借款強制執行
      事件，查封拍賣原告抵押之1728之2、1728之5地號土地，
      因公告應買期限屆滿，無人應買，債權人（被告）亦未表
      示承受，拍賣無實益而視為撤回，經本院核發92年1月2日
      91南院鵬執當字第9861號債權憑證而結案，業經本院依職
      權調閱91年度執字第9861號執行卷宗核閱屬實。
（五）嗣於92年3月11日被告以上開債權憑證為執行名義，聲請
      本院92年度執字第9505號給付借款強制執行事件，聲請查
      封拍賣原告所有3585、3585之5、3585之6地號土地。原告
      因其中3585之6地號土地已出售他人及3585、3585之5地號
      土地有人擬購買為由，陳情要求願籌措100,000元清償被
      告，且言明願切結保證如3585、3585之5地號土地出售時
      ，願優先清償積欠被告之全部債務。經兩造協商後，兩造
      於92年4月29日簽立契約書，並經鈞院所屬民間公證人梁
      陽昇以92年度南院民公昇字第93號公證書公證在案，被告
      並於契約書簽立後之92年4月30日撤回本院92年度執字第
      9505號強制執行事件之聲請，原告則提供3585、3585之5
      地號二筆土地予被告設定擔保本金3,000,000元抵押權登
      記，清償期限二年，有被告所提出陳情書、原告所提出契
      約書、公證書可稽，並有本院92年度執字第9505號執行卷
      宗可考。
（六）被告於93年3月2日具狀聲請強制執行即本院93年度執字第
      8209號給付借款強制執行事件，查封拍賣原告所有1728之
      2、1728之5地號二筆土地，於公告應買程序中經訴外人陳
      雅、李麗琴共同聲明承買而拍定，嗣本院於93年12月15
      日製作完成如附表所示之分配表，其中被告之第一順位抵
      押權所擔保系爭借款5,000,000元，其利息部分受分配1,7
      52,104元，違約金部分受分配320,148元，合計2,072,252
      元，有被告所提出上開強制執行事件執行金額計算書分配
      表可憑，並經本院調閱93年度執字第8209號執行卷宗核閱
      無誤。
四、得心證之理由：
    原告主張兩造於92年4月29日簽立之契約書第2條約定，系
    爭5,000,000元借款，及就3585、3585之5地號土地所設定之
    3, 000,000元借款均不計算利息及違約金，被告同意於二年
    內（即94年4月29日以前）不拍賣1728之2、1728之5、3585
    、3585之5地號四筆土地云云，被告就兩造約定就3585、358
    5之5地號土地所設定之3, 000,000元借款，不計算利息及違
    約金，以及被告同意於二年內（即94年4月29日以前）不拍
    賣3585、3585之5地號二筆土地不爭執，惟否認兩造約定就
    系爭5,000,000元借款不計算利息及違約金，亦否認兩造約
    定被告二年內不聲請拍賣1728之2、1728之5地號二筆土地，
    並以前揭情詞置辯。則本件兩造之爭點在於：兩造有無在92
    年4月29日簽立契約書時約定系爭5,000,000元借款，不計算
    利息及違約金，且二年內（即94年4月29日以前）被告不聲
    請拍賣1728之2、1728之5地號二筆土地？
（一）按當事人主張有利於己之事實者，就其事實有舉證之責任
      ，民事訴訟法第277條前段定有明文。次按，民事訴訟如
      係由原告主張權利者，應先由原告負舉證之責，若原告先
      不能舉證，以證實自己主張之事實為真實，則被告就其抗
      辯事實即令不能舉證，或其所舉證據尚有疵累，亦應駁回
      原告之請求（參照最高法院17年上字第917號判例要旨）
      。另按解釋契約，固須探求當事人立約時之真意，不能拘
      泥於契約之文字，但契約文字業已表示當事人真意，無須
      別事探求者，即不得反捨契約文字而更為曲解（參照最高
      法院17年上字第1118號判例要旨）。
（二）原告主張上開事實，雖提出契約書，並舉證人即被告承辦
      催收之人員甲○○為證。惟查，該契約書第二條僅記載：
      「今甲方（被告）同意撤銷右計三筆土地（即3585、3585
      之5、3585之6地號土地）之查封登記，而丙方（訴外人陳
      進忠）同意乙方（原告）以永康市○○段地號三五八五號
      面積二０六一平方公尺持分983/1000，及同段地號三五八
      五之五號面積三三三平方公尺持分9/10等兩筆土地供甲方
      辦理抵押權設定金額新臺幣參佰萬元，清償期限貳年，不
      計息」，有契約書在卷可稽，依該契約書文字僅約定就
      3585、3585之5地號土地，所設定抵押權擔保3,0 00,000
      元借款不計息，清償期限2年，並無有關約定就系爭
      5,000,000元借款，不計算利息及違約金，亦無約定二年
      內（即94年4月29日以前）被告不聲請拍賣1728之2、1728
      之5地號二筆土地之記載，此參諸契約書第三條記載「本
      案抵押設定金額參佰萬元之緣由－係甲方（被告）認為乙
      方（原告）先前以永康市○○段地號一七二八之二、一七
      二八之五號等兩筆土地向甲方抵押借款新臺幣伍佰萬元，
      現因景氣低迷，恐不足為清償，而再要求以永康市○○段
      地號三五八五號面積二０六一平方公尺持分983/1000及同
      段地號三五八五之五號面積三三三平方公尺持分9/10等兩
      筆土地抵押設定金額參佰萬元，並據此為撤銷如第一條所
      載三筆土地查封登記之交換條件，故該抵押設定之參佰萬
      元並非增貸戶或新貸款，特此聲明。」，足認契約書第二
      條所約定之「清償期限貳年，不計息」係指就3585、3585
      之5地號土地所設定抵押擔保之3,000,000元借款而言，非
      指系爭5,000,000元借款及所設定抵押之1728之2、1728之
      5地號土地甚明，原告主張兩造於契約書第二條約定系爭
      5,000,000元借款不計算利息及違約金，及被告二年內不
      聲請拍賣1728之2、1728之5地號二筆土地云云，與該契約
      書之文字記載不符，已難採信。
（三）次查，原告另主張：被告承辦催收人員甲○○於訂立契約
      書之前約在92年4月間，在被告辦理貸款的櫃台承諾其不
      收取系爭5,000,000元借款利息及違約金，二年內不拍賣
      1728之2、1728之5地號二筆土地云云，惟證人甲○○到庭
      結證稱：「（問：原告向被告所借五百萬元借款由何時開
      始由你負責催收？）在93年2、3月我從出納調到辦理催收
      工作，原告欠被告的五百萬元就由我負責催收。」，「（
      問：提示公證書及契約書是否由你負責與原告商談契約書
      內容？協商的經過為何？）契約書的內容不是我與原告商
      談的，是前手吳笑春承辦人員與原告商談的契約內容，談
      妥之後雙方才簽訂契約書並公證。」，「（問：92年4月
      間有無在台南縣永康市農會辦理貸款的櫃台向原告承諾兩
      年內不拍賣大灣段1728之2、1728之5、3585、3585之5地
      號土地，且原告所借的五百萬元借款只要清償本金，被告
      不收取利息及違約金？）我沒有與原告這樣承諾過，且當
      時也不是我承辦系爭五百萬元的催收工作，92年4月份我
      是辦理出納工作，所以我沒有承諾原告五百萬元的借款不
      收利息及違約金，也沒有承諾兩年內不拍賣上開四筆土地
      。」等語（見本院94年3月24日言詞辯論筆錄），原告主
      張之事實，既為證人甲○○所否認，實難信為真正。
（四）末查，原告於證人甲○○作證並否認其事之後，又改口陳
      稱：「契約書的內容我到農會去談的時候，都是農會的主
      任出面與我談的，當時有好幾個人在場，我不知道主任的
      名字，承辦的吳笑春是否在場，我不知道，因為我都是跟
      主任談的。」「（主任）有這樣承諾。」等語（見本院94
      年4月7日言詞辯論筆錄）。經本院依職權通知證人即被告
      信用部主任鄭健中、及92年4月間承辦催收人員吳笑春到
      場，經原告指認後稱：「當庭在場之二位證人，我確定是
      當初有在永康市農會一起與我商談契約書內容，證人吳（
      笑春）是承辦人員，另一位證人（鄭健中）是主任。」等
      語（見本院94年5月2日言詞辯論筆錄），經將上述二名證
      人隔離訊問結果，其中證人鄭健中結證稱：「（問：提示
      契約書、公證書內容是否你代表被告與原告談妥內容？說
      明經過？）是的，這份契約書是我代表被告與原告約定內
      容的，時間約在92年3月10日以後，因為3月10日以後我們
      有查封原告土地，大灣段3585、3585之5、3585之6三筆土
      地，原告在是92年4月10日來陳情，因為3585之6是在六信
      有抵押借款，且已經出售別人，所以原告請求我們撤銷查
      封，及要清償十萬元，且切結保證3585、3585之5二筆土
      地出售價金要優先清償向被告所借五百萬元之借款本息，
      原告原先以大灣段1728之2、1728之5向被告抵押借款五百
      萬元，因為原告繳息到民國98年12月30日，被告執行後視
      為撤回而取得債權憑證，我們再以上開債權憑證執行3585
      、3585之5、3585之6三筆土地，經被告內部開會後決定由
      原告提供3585、3585之5兩筆土地設定三百萬元抵押給農
      會，作為先前五百萬元借款之增加擔保品，不是另外借款
      三百萬元之擔保，所以跟原告約定三百萬元之借款不計算
      利息，三百萬元非借貸額度，實際上沒有借款，所以不算
      利息，也不算違約金，約定清償期限為二年之意思是指被
      告仍然繼續查封拍賣執行1728之2、1728之5兩筆土地，如
      果兩年內已經拍定而不足清償，或是未拍定而未清償，兩
      年以後被告可以執行3585、3585之5兩筆土地。我實際與
      原告商談有二次，時間我不能確定，應該是在4月10號原
      告陳情以後到4月29日契約書公證以前，都是在永康市農
      會談的，在場的人有原告及原告代書、我、及吳笑春在場
      。」，「（問：契約書第二、三條約定之真意何在？）因
      為其中所查封之3585、3585之5、358 5之6既然被扣押，
      被告之立場是一定要部分受償，但是原告陳情時有說要還
      十萬元，但是實際上沒有還十萬元，而原先之1728之2、
      1728之5兩筆土地拍賣又流標，已經不足受償，所以我們
      才要求要增加擔保品，將所查封之3585、3585之5一併作
      為五百萬元之擔保品。」等語（見同上筆錄），核與證人
      吳笑春所為證詞大致相符，並與該份契約書之約定文字內
      容亦相符合，應認該份契約書之文字內容即為兩造約定之
      真意，且二名證人均否認曾在貸款櫃台承諾原告兩年內不
      拍賣1728之2、1728之5二筆土地，及否認曾承諾原告所借
      五百萬元借款只要清償本金，不收利息及違約金之事（均
      見同上筆錄），此外，原告未再舉出其他證據，資以證明
      兩造約定系爭5,000,000元借款，不計算利息及違約金，
      且二年內（即94年4月29日以前）被告不聲請拍賣1728之2
      、1728之5地號二筆土地，顯未盡其舉證責任，揆諸前開
      說明，原告既無法證明其事，其所主張上開事實，自難採
      信。
五、從而，原告以被告曾於92年4月29日同意不收取系爭5,000,0
    00元借款之利息及違約金為由，主張被告喪失上開借款之利
    息及違約金請求權，而提起本件分配表異議之訴，請求本院
    93年度執字第8209號聲請給付借款強制執行事件，於93年12
    月15日所作成如附表所示分配表中，被告第一順位抵押債權
    ，所受分配利息1,752,104元，及違約金320,148元，應予剔
    除，不列入分配，即無理由，不能准許。
六、據上論結，本件原告之訴為無理由，依民事訴訟法第78條，
    判決如主文。
中　　華　　民　　國　　94　　年　　5 　　月　　26　　日
                  民事第四庭    法　官　鄭彩鳳
以上正本係照原本作成。
如對本判決上訴，須於判決送達後20日內向本院提出上訴狀。
中　　華　　民　　國　　94　　年　　5 　　月　　26　　日
                                書記官　凌昇裕
